臺灣高雄地方法院刑事判決　　　　　　　　　　　　　九十一年度易字第四一號
　　公　訴　人　臺灣高雄地方法院檢察署
　　被　　　告　乙○○
右列被告因違反動產擔保交易法案件，經檢察官聲請簡易判決處刑（九十年度偵緝字
第一四０一號），本院高雄簡易庭認不宜以簡易判決處刑（九十一年度雄簡字第三四
號），移由普通庭依通常程序辦理，本院判決如左：
    主  文
乙○○共同動產擔保交易之債務人，意圖不法之利益，將標的物出質，致生損害於債
權人，處有期徒刑月，如易科罰金，以佰元折算壹日。
    事  實
一、乙○○自民國（下同）八十一年間罹患「慢性化精神分裂症」，於八十九年九月
    四日係處於精神耗弱狀態中，竟與友人丙○○（另移請臺灣高雄地方法院檢察署
    檢察官偵辦）共同基於意圖為自己不法之利益之犯意聯絡，由乙○○以其所有Ｃ
    Ｘ-６９００號自用小客車設定動產抵押權，向匯通商業銀行股份有限公司鳳山
    分行借款新台幣（下同）五十三萬元，為動產擔保交易之債務人，並約定分四十
    九期償還，每月一期，每期還款一萬六千一百二十八元，標的物存放地點為高雄
    市○○區○○里○○街五一號，在借款未還清之前，乙○○不得任意遷移、出質
    或為其他處分。詎乙○○與丙○○在取得借款花用之後，僅還款四期，尚欠四十
    九萬七千六百二十二元即拒不還款，並承前共同基於意圖為自己不法之利益之犯
    意聯絡，由乙○○為持質人、而丙○○則開立發票人均為丙○○，面額均為十萬
    元，發票日均為八十九年十月十日，付款人均為彰化商業銀行東高雄分行之支票
    二紙，並由乙○○在其後背書，而將該ＣＸ-６９００號自用小客車以二十萬元
    出質位於高雄市○○區○○路二八三號之聯合當鋪後，再由丙○○將該車遷移而
    不知去向，致匯通商業銀行股份有限公司鳳山分行追索無著受有損害。
二、案經匯通商業銀行股份有限公司鳳山分行訴由臺灣高雄地方法院檢察署檢察官聲
    請簡易判決處刑，本院高雄簡易庭認不宜以簡易判決處刑移由普通庭依通常程序
    辦理。
    理  由
一、訊之被告乙○○對於以右開自用小客車設定動產抵押權向匯通商業銀行股份有限
    公司鳳山分行借款並出質於聯合當鋪後，再由丙○○將該車遷移等情坦承不諱，
    惟矢口否認有何違反動產擔保交易法犯行，辯稱：是丙○○叫伊在動產擔保交易
    契約書上簽名蓋章，說要給予好處，惟事後丙○○並無給予云云。經查，右開事
    實，業據告訴人匯通商業銀行股份有限公司鳳山分行之代理人甲○○到庭指訴綦
    詳，並經另案被告丙○○到庭證述有與被告乙○○將前開自用小客車以二十萬元
    出質位於高雄市○○區○○路二八三號之聯合當鋪等語（見本院九十一年六月二
    十日訊問筆錄）；證人聯合當鋪負責人張源增則到庭證述：「被告與丙○○一起
    前來，時間是八十九年九月十一日下午，典當二十萬元，提出身分證、行照及車
    子，由丙○○開二張面額各為十萬元的支票，票後來跳票，車子被告要求要讓他
    使用，所以當場就讓他開回去了，車子目前下落我不知道。」等語（見本院九十
    一年六月五日審理筆錄）；且被告乙○○對於動產擔保交易契約書上之簽名、蓋
    章及其後出質係其親自所為一情，並不否認，而其教育程度為國中畢業，此有法
    務部戶役政連結作業系統一紙在卷可稽，係具有一般知識之人，衡情對於其以車
    設定動產抵押權借款一事，自無法諉為不知；而設定動產抵押權後，被告乙○○
    即為動產擔保交易之債務人，縱事後向匯通商業銀行股份有限公司鳳山分行借得
    之五十三萬款項全交由另案被告丙○○花用，亦屬被告乙○○與另案被告丙○○
    間之內部法律關係，並不因此免除被告乙○○為動產擔保交易之債務人之責任；
    此外，復有車輛動產抵押契約書、購車貸款契約書及動產擔保交易登記證明書、
    當票各一紙及本票二紙附卷可稽，被告乙○○犯行堪以認定。
二、核被告乙○○所為，係犯動產擔保交易法第三十八條之意圖為自己不法之利益，
    將標的物出質，致生損害於債權人罪。而被告乙○○將標的物出質之行為本質上
    即含有遷移性質，遷移行為自應包含於出質行為之內，為出質行為所吸收，不另
    論罪。至另案被告丙○○雖非動產擔保交易之債務人，然其與動產擔保交易之債
    務人即被告乙○○間有犯意聯絡及共同實施行為，依刑法第三十一條第一項、第
    二十八條之規定，亦為共同正犯。又被告乙○○於八十一年間罹患慢性化精神分
    裂症」後智能退化，致認知及現實判斷力明顯受損，於八十九年九月四日係處於
    精神耗弱狀態中等情，業據財團法人長庚紀念醫院高雄分院九十一年十月十七日
    （91）長庚院高字第一六三九號函附精神鑑定書乙份在卷可稽，足見其為前開犯
    行係在精神耗弱狀態中發生，應依刑法第十九條第二項之規定減輕其刑。爰審酌
    被告乙○○因一時失慮，竟將動產擔保標的物出質他人，致破壞動產擔保交易之
    經濟秩序，且標的物之價值非低，並於偵查及審判中均坦承部分犯行，態度尚稱
    良好，惟並未與告訴人達成民事和解等一切情狀，酌情量處如主文所示之刑。再
    被告乙○○行為後，刑法第四十一條業於九十年一月十日修正公布，同年月十二
    日生效，舊法規定犯最重本刑三年以下有期徒刑以下之刑之罪，而受六個月以下
    有期徒刑或拘役之宣告，因身體、教育、職業、家庭之關係或其他正當事由，執
    行顯有困難者，得易科罰金，修正後刑法第四十一條第一項規定，凡犯最重本刑
    五年以下有期徒刑以下之刑之罪，而受六個月以下有期徒刑或拘役之宣告，均得
    易科罰金，比較新舊法之結果，上開法律之修正，對被告乙○○不生影響，依刑
    法第二條第一項前段規定，適用裁判時之新法，而宣告易科罰金之折算標準。
據上論斷，應依刑事訴訟法第二百九十九條第一項前段，動產擔保交易法第三十八條
、刑法第二條第一項前段、第十一條前段、第十九條第二項、第二十八條、第三十一
條第一項、第四十一條第一項，罰金罰鍰提高標準條例第一條前段、第二條，判決如
主文。
中      華      民      國    九十一    年     十二     月    二十六    日
                                  臺灣高雄地方法院刑事第一庭
                                      法  官    官信成
右正本證明與原本無異。
如不服本判決，應於判決送達後十日內，向本院提出上訴狀。
                                      書記官    黃意雯
中      華      民      國    九十一    年     十二     月    二十六    日
附錄本判決論罪科刑法條全文
動產擔保交易法第三十八條：
動產擔保交易之債務人，意圖不法之利益，將標的物遷移、出賣、出質、移轉、抵押
或為其他處分，致生損害債權人者，處三年以下有期徒刑、拘役或科或併科六千元以
下之罰金。
